【裁判字號】    97,交聲,3031
【裁判日期】    971106
【裁判案由】    聲明異議
【裁判全文】
臺灣臺中地方法院交通事件裁定   97年度交聲字第3031號
原處分機關  交通部公路總局臺中區監理所臺中市監理站
異  議  人
即受處分人  甲○○
上列受處分人因違反道路交通管理處罰條例案件，對於交通部公
路總局臺中區監理所臺中市監理站民國97年10月15日所為之處分
（裁監稽違字第裁61－HC0000000號裁決書），聲明異議，本院
裁定如下：
    主    文
原處分關於罰鍰新臺幣肆萬伍仟元、禁考機車駕駛執照壹年部分
，均撤銷。
前項關於罰鍰新臺幣肆萬伍仟元之撤銷部分，不罰。
其餘異議駁回。
    理    由
一、原處分機關略以：即受處分人甲○○於民國96年1月19日騎
    乘車號G5D－663號重機車，在臺中縣大里市○○○路17巷口
    ，因酒後駕車，遭臺中縣警察局霧峰分局十九甲派出所以中
    縣警交字第HC0000000號舉發違反道路交通事件通知單舉發
    。因待緩起訴處分期滿，該站於97年10月15日以裁監稽違字
    第裁61－HC0000000號裁決書，處罰鍰新臺幣（下同）4萬5
    千元、禁考駕駛執照1年及施以道安講習，於法並無不合等
    語。
二、受處分人異議意旨略以；異議人即受處分人甲○○酒駕違規
    案，業經緩起訴處分確定，其已向國庫繳納5萬元，基於一
    事不二罰之規定，爰請撤銷裁決書之處分等語。
三、按汽車駕駛人，駕駛汽車經測試檢定有酒精濃度超過規定標
    準之情形者，處新臺幣1萬5千元以上6萬元以下罰鍰，並當
    場移置保管該汽車及吊扣其駕駛執照1年；因而肇事致人受
    傷者，並吊扣其駕駛執照2年；致人重傷或死亡者，吊銷其
    駕駛執照，並不得再考領，道路交通管理處罰條例第35條第
    1項第1款定有明文。惟行政罰法第26條第1項規定：「一行
    為同時觸犯刑事法律及違反行政法上義務規定者，依刑事法
    律處罰之。但其行為應處以其他種類行政罰或得沒入之物而
    未經法院宣告沒收者，亦得裁處之。」此乃一行為同時造成
    刑罰法律與行政秩序罰規定發生競合適用之關係時，基於「
    一事不二罰」之法理，經由立法程序確立應以刑罰優先為原
    則，避免行為人承受過度且重複之處罰。此觀該條立法理由
    明確揭示：「一行為同時觸犯刑事法律及違反行政法上義務
    規定時，由於刑罰與行政罰同屬對不法行為之制裁，而刑罰
    之懲罰作用較強，故依刑事法律處罰，即足資警惕時，實無
    一事二罰再處行政罰之必要。且刑事法律處罰，由法院依法
    定程序為之，較符合正當法律程序，應予優先適用。但罰鍰
    以外之沒入或其他種類行政罰，因兼具維護公共秩序之作用
    ，為達行政目的，行政機關仍得併予裁處，故為第1項但書
    規定。」其理益明。是以上揭行政罰法中刑事法律處罰優先
    且不再處以行政秩序罰之目的，既係因為行為人已接受刑罰
    而足資警惕，且已發生懲罰之作用，即無使行為人陷於雙重
    處罰之不利益，則關於刑事法律處罰之範圍自應採取實質認
    定，凡刑事實體法或程序法中所規定客觀上剝奪行為人生命
    、自由、財產權利，主觀上亦因制裁之嚴厲性、痛苦性，其
    強度足以造成心理強制而間接達成矯正教化目的之處遇手段
    ，皆應納入其中，而不以形式上符合刑法第32條至第34條所
    定主刑及從刑種類者為限，始與法律規範之意旨相符。
四、經查：
(一)、受處分人甲○○於96年1月19日晚上7時許起，在臺中縣大里
    市○○○街35號，與友人共飲米酒後，已達不能安全駕駛動
    力交通工具之程度，竟仍騎乘車號G5D－663號重型機車上路
    ，嗣於同日晚上9時35分許，在臺中縣大里市○○○路17巷
    口為警查獲，經施以酒精測試，其呼氣所含酒精成分為每公
    升1.19毫克等情，業據受處分人所自承，並有上開舉發違反
    道路交通管理事件通知單影本1份在卷可稽。而受處分人上
    開酒醉駕車行為，除構成道路交通管理處罰條例第35條第1
    項第1款之交通違規事由外，亦已合於刑法第185條之3服用
    酒類不能安全駕駛動力交通工具而駕駛罪之構成要件，臺灣
    臺中地方法院檢察署檢察官於斟酌受處分人之犯後態度及公
    共利益之維護後，認以緩起訴處分為適當，乃於96年1月22
    日以96年度速偵字第487號為緩起訴處分，並於處分書中載
    明緩起訴期間為1年，受處分人應於收受緩起訴處分命令通
    知書之日起3個月內，向國庫支付5萬元，該緩起訴處分並於
    96年3月13日經臺灣高等法院臺中分院檢察署駁回再議而確
    定，受處分人業於96年5月8日向國庫支付5萬元，亦有上開
    緩起訴處分書影本1份、臺灣高等法院臺中分院檢察署處分
    書影本1份、臺灣臺中地方法院檢察署自行收納款項統一收
    據影本1份在卷可稽。則受處分人上開違反刑事法律禁止規
    範之犯罪事實既已明確，僅因檢察官採取緩起訴處分之替代
    性刑事處遇手段，未將該案逕行起訴或聲請簡易判決處刑，
    致其後適用之刑事訴訟程序有所區別，且受處分人負有包括
    支付一定金額予檢察官指定機構在內之義務，其如未在上開
    指定期間內確實履行義務，或有下列情形：(1)於緩起訴期間
    內故意更犯有期徒刑以上刑之罪，經檢察官提起公訴者；(2)
    緩起訴前，因故意犯他罪，而在緩起訴期間內受有期徒刑以
    上刑之宣告者，依刑事訴訟法第253條之3第1項之規定，受
    處分人將遭受撤銷緩起訴處分之不利益。
(二)、受處分人已因上開緩起訴處分而剝奪其財產權，且上揭金錢
    給付義務亦具有強制性、懲罰性，雖不若易科罰金係以支付
    金錢作為自由刑之替代，惟經由緩起訴處分條件之履行，使
    其免於遭檢察官發動起訴程序，實質上仍具有替代刑罰之效
    果，廣義而言，應屬前揭所稱之「實質刑事法律處罰」，而
    有行政罰法第26條第1項「一事不二罰」規定之適用（臺灣
    高等法院臺中分院95年度交抗字第477號裁定同此結論，可
    資參照）。
五、又法務部95年5月25日法律字第0950700393號函雖謂：行政
    罰法第26條第2項所稱「不起訴處分」包括「緩起訴處分」
    在內云云，惟行政罰法第26條第2項乃例外得裁處行政秩序
    罰之補充規定，參諸該條文係將「不起訴處分」、「無罪」
    、「免訴」、「不受理」、「不付審理」等不能證明刑事被
    告犯罪或未曾使其實際接受刑罰之情形逐一臚列，顯然與該
    條第1項所指發生處罰競合之前提要件尚有未合，故有第2項
    仍依違反行政法上義務規定裁處之必要。本件緩起訴處分既
    非不能證明行為人之犯罪事實，且有支付一定金額之實質處
    罰，自與上開行政罰法第26條第2項列舉之不起訴處分等情
    形迥然有別，仍無從遽為比擬而為相同之處置。行政罰法第
    26條第2項既未將緩起訴處分列舉其中，本於「例外規定從
    嚴解釋」之法理及上揭說明，自不能將條文中「不起訴處分
    」之範圍，擴及於性質顯不相同之「緩起訴處分」，附此敘
    明。
六、復按汽車駕駛人，駕駛汽車經測試檢定有酒精濃度超過規定
    標準之情形者，依道路交通管理處罰條例第35條第1項之規
    定，其法律效果為：「處新臺幣1萬5千元以上6萬元以下罰
    鍰，並當場移置保管該汽車及吊扣其駕駛執照1年。」、「
    因而肇事致人受傷者，並吊扣其駕駛執照2年。」、「致人
    重傷或死亡者，吊銷其駕駛執照，並不得再考領。」故在汽
    車駕駛人駕駛汽車經測試檢定有酒精濃度超過規定標準時，
    僅於因而肇事致人重傷或死亡之情形下，始有不得考領駕駛
    執照之處罰規定。惟本件受處分人之酒後駕車行為，並未有
    因而肇事致人重傷或死亡之情形，故原處分機關裁處禁考駕
    駛執照1年部分，即屬無據。至本件受處分人於行為時，雖
    未考領汽、機車駕駛執照，然此項違規行為應逕依道路交通
    管理處罰條例第21條第1項第1款之規定處罰之。是原處分裁
    處受處分人「禁考駕駛執照1年」部分，洵屬無據，亦應予
    以撤銷。
七、綜上所述，原處分關於罰鍰4萬5千元部分，依行政罰法第26
    條第1項前段規定，即應依刑事法律處罰之，已無再依上開
    道路交通管理處罰條例第35條第1項第1款裁處行政罰鍰之餘
    地，受處分人據以聲明異議為有理由，原處分就此部分應予
    撤銷，另由本院為受處分人不罰之諭知。又原處分機關上開
    「禁考駕駛執照1年」之預防將來再犯危險之管制罰部分，
    亦屬無據，異議人就此部分雖未明確陳明異議之理由，惟該
    部分處分既有可議之處，即應由本院一併予以撤銷。至於原
    處分關於施以道安講習部分，則係預防將來再犯危險之管制
    罰，而有別於前揭針對已發生違規事實科處罰鍰之行政秩序
    罰，屬行政罰法第2條第4款、第26條第1項但書所稱之「其
    他種類行政罰」，原處分機關仍得依道路交通管理處罰條例
    第24條第1項第2款之規定併予裁處，是受處分人此部分之異
    議為無理由，應予駁回。
八、據上論斷，應依道路交通管理處罰條例第87條第2項，道路
    交通案件處理辦法第19條、第20條，裁定如主文。
中    華    民    國    97    年    11    月    6     日
                  交通法庭    法  官  簡源希
上為正本係照原本作成。
如不服本裁定，應於送達後5日內，向本院提出抗告狀。
                              書記官  黃雅青
中    華    民    國    97    年    11    月    6     日


司法院資訊處製作；財團法人民間司法改革基金會備份。
